臺灣桃園地方法院刑事判決
111年度訴字第702號
公  訴  人  臺灣桃園地方檢察署檢察官
被      告  姚淑華



上列被告因傷害案件，經檢察官提起公訴（109年度偵字第33438
號），本院判決如下：
    主  文
姚淑華犯傷害罪，處拘役貳拾日，如易科罰金，以新臺幣壹仟元
折算壹日。
    事  實
姚淑華前與王佳敏為伴侶關係，陳秀卿、倪趙暉及倪正道為王佳
敏之朋友，姚淑華與王佳敏於民國109年6月14日22時許，在桃園
市○○區○○○街00號12樓居所（起訴書誤載為11樓，應予更正），
因房產問題產生爭執，陳秀卿得知後，即與倪趙暉及倪正道共同
前往上開居所欲協助調解雙方紛爭，姚淑華因情緒激動且對陳秀
卿心生不滿，竟基於傷害之犯意，以嘴咬陳秀卿之左手掌背，致
陳秀卿受有左手背咬傷、紅腫之傷害。　　
    理  由
壹、程序方面：
一、供述證據部分：
    按被告以外之人於審判外之言詞或書面陳述，除法律有規定
    者外，不得作為證據。又被告以外之人於審判外之陳述，雖
    不符合同法第159條之1至第159條之4之規定，但經當事人於
    審判程序同意作為證據，法院審酌該言詞陳述或書面陳述作
    成時之情況，認為適當者，亦得為證據；而當事人、代理人
    或辯護人於法院調查時，知有該等不符合同法第159條之1至
    第159條之4之不得為證據之情形，而未於言詞辯論終結前聲
    明異議者，視為有前項之同意，刑事訴訟法第159條之5定有
    明文。查本判決所引用之被告姚淑華以外之人於審判外之陳
    述，被告於本院審理時表示沒有意見，本院審酌上開證據資
    料製作時之情況，尚無違法不當及證明力明顯過低之瑕疵，
    亦認為以之作為證據應屬適當，依刑事訴訟法第159條之5第
    1項規定，認前揭證據資料有證據能力。
二、非供述證據部分：
    至於卷內所存經本院引用為證據之非供述證據部分，與本件
    待證事實間均具有關連性，且無證據證明係公務員違背法定
    程序所取得，是依刑事訴訟法第158條之4之反面解釋，自有
    證據能力。
貳、實體方面：
一、認定事實之理由及依據：
　　訊據被告固坦承於上開時地，以嘴咬告訴人陳秀卿之左手掌
    ，致告訴人受有上開傷勢等情不諱，惟矢口否認有何傷害之
    犯行，辯稱：是告訴人先攻擊我，我是基於正當防衛才咬她
    等語。經查：
㈠、被告於109年6月14日22時許，在桃園市○○區○○○街00號12樓，
    以嘴咬告訴人之左手掌，致告訴人受有左手背咬傷、紅腫之
    傷害等情，業據被告坦承不諱，核與證人王佳敏、陳秀卿、
    倪趙暉及倪正道證述相符，復有陳小兒科診所診斷證明書及
    告訴人受傷照片在卷可參（見109年度偵字第33438號卷第53
    至55頁），是此部分事實應堪認定。
㈡、本案爭點在於被告傷害之行為是否構成正當防衛：
 1、證人即告訴人於警詢、偵查及審理中皆證稱：因為被告跟王
    佳敏為了房子的事情爭吵，我跟倪趙暉及倪正道去勸和，被
    告情緒一直很激動，並跟我說不是很有錢嗎，那拿1,000萬
    元來贖王佳敏，我聽了以後就說憑什麼，並用手指著她，倪
    正道可能聽到我們的聲音比較大聲一點，就面對被告背對我
    站在我們中間，被告就抓住我的手咬我一口，我並沒有出手
    攻擊她等語（見109年度偵字第33438號卷第8頁、第104頁、
    本院訴字卷第177至180頁），所述情節前後一致，並無歧異
    。
 2、證人倪正道於警詢中證稱：我太太倪趙暉接到陳秀卿電話得
    知被告與王佳敏因為房產的事情在吵架，所以我們就過去勸
    架，進屋後，我就跟被告說好好談，但被告一直歇斯底里的
    對我們咆嘯，後來被告跟陳秀卿吵起來，我看到被告作勢要
    打陳秀卿，我就站到她們兩個中間把她們分開，被告從我背
    後要踢陳秀卿，結果踢到我大腿，我沒有看到陳秀卿有攻擊
    被告等語（見109年度偵字第33438號卷第28頁）；於偵查中
    證稱：被告與王佳敏之間牽涉房屋問題，我當時在屋內背對
    著她們在倒水，聽到講話聲音變大聲，我就過去擋在被告與
    陳秀卿中間，被告可能要踢陳秀卿，沒踢到就踢到我，我們
    沒有人打被告等語（見109年度偵字第33438號卷第104、105
    頁）；於審理中證稱：當天倪趙暉跟我說被告跟王佳敏在吵
    架，我就說我下午四點多才離開怎麼又吵架，我們進屋時，
    被告在燙衣服，後來從房間出來撞了陳秀卿一下，陳秀卿問
    被告憑什麼要她付1,000萬元，結果被告很生氣要打陳秀卿
    ，我就擋在她們兩個中間，被告還往我下襠要踢陳秀卿，當
    天下午是被告找我去幫她跟王佳敏協調房子的事情，當天我
    也不清楚為何被告會跟陳秀卿講說要她拿出1,000萬元的事
    情，被告後來被我帶去房間，在房間內沒有跟我說她有被陳
    秀卿打等語（見本院訴字卷第224至226頁、228頁、230至23
    1頁），與證人陳秀卿上開所述情節大致相符，衡以證人倪
    正道於案發當日下午方依被告之要求前往其居所協助處理被
    告與王佳敏間房產問題，案發時亦在場幫忙緩解氣氛及情緒
    ，且自案發後，證人倪正道與被告持續有互通LINE訊息，而
    觀諸訊息紀錄，證人倪正道傳送之字句多為安慰、勸和之內
    容（見109年度偵字第33438號卷123至137頁），可見被告與
    證人倪正道之關係良好，並未見有交惡或嫌隙之情形，再者
    ，本案起因源自被告與王佳敏間房屋產權問題而生之爭執，
    該房產與證人倪正道無利害關係，證人倪正道並無需冒虛偽
    證述之偽證風險而偏袒其中一方之理。是證人倪正道證稱告
    訴人未傷害被告等情，應堪信為真。
 3、又證人倪趙暉於警詢中證稱：我接到陳秀卿電話得知被告與
    王佳敏因為房產的事情吵得很兇，我跟陳秀卿及倪正道就過
    去勸架，我們進屋後就跟被告說有什麼需求可以開條件，被
    告就跟陳秀卿說10年前陳秀卿沒能力，現在就可以拿1,000
    萬元出來，陳秀卿就回說憑什麼，倪正道看到她們兩個快要
    接近時，就擋到她們兩個中間，陳秀卿根本沒有打被告等語
    （見109年度偵字第33438號卷第18頁）；於審理中證稱：當
    天我跟陳秀卿及倪正道一起過去被告家，被告從房間走出來
    撞了陳秀卿，並要陳秀卿拿出1,000萬元來贖王佳敏，陳秀
    卿就說憑什麼要出這個錢，倪正道現場說不要吵，我沒有看
    到陳秀卿有攻擊被告，我只看到陳秀卿用手指著被告而已等
    語（見本院訴字卷第209頁、第214至215頁、第220頁）；證
    人王佳敏於偵查中證稱：我跟被告當天為了房子的事情，被
    告比較歇斯底里，陳秀卿打電話給我，後來就跟倪趙暉及倪
    正道一起過來，希望協調這件事情，被告在房間燙衣服，走
    出來時就撞到陳秀卿，並跟陳秀卿講說不是要幫王佳敏嗎？
    陳秀卿就回說為何她要拿1,000萬元出來，倪正道就擋在她
    們兩個中間，當天沒有人攻擊被告等語（見109年度偵字第3
    3438號卷第142頁、第195至196頁）；於審理中證稱：當天
    我跟被告在談房子的事情，被告一直罵對我咆嘯，陳秀卿剛
    好打給我，得知這個情形就說要過來，倪正道進來時有說要
    我們好好談，但被告還是一直咆嘯，倪正道一直跟被告說好
    好講，我跟倪趙暉站在旁邊，我們在旁邊講我們的事情，我
    轉頭看到倪正道站在被告跟陳秀卿中間，我沒看到陳秀卿有
    攻擊被告，後來大家坐在桌子談房子的事情，被告沒有提到
    剛剛有被陳秀卿攻擊的事情，倪正道從4月多到6月多都有不
    停的跟被告調解房子的事情，陳秀卿也有發LINE告訴被告，
    但因為被告還有一些條件想要，所以沒有談妥等語（見本院
    訴字卷第195至196、第199頁、202頁、206至208頁），互核
    證人倪趙暉、王佳敏上開證詞，其等就當天在場之人互動過
    程、有無人攻擊被告乙節，與證人陳秀卿及倪正道證述相同
    ，足認告訴人當天確無攻擊被告之事實。
 4、至被告與證人倪正道傳送之簡訊內容雖有提到「木頭（指陳
    秀卿）打我時，王佳敏都袖手旁觀」、「只有你，攔住陳秀
    卿對我的攻擊」、「他心裡應該是很高興，他的朋友仗義，
    出手打我」等語，證人倪正道則回以「他都嚇傻了」、「我
    看他臉色變了」、「他是喝了酒」等語（見109年度偵字第3
    3438號卷第123頁），觀諸上開訊息，證人倪正道對於被告
    提及遭陳秀卿傷害乙事，並無正面回應，且證人倪正道於偵
    查中亦證稱說明：我不想跟被告正面言語衝突，她在LINE中
    說的話，我沒有正面否認，因為我不想她正面糾纏，我一回
    應她，她就會扯不完，也會斷章取義等語（見109年度偵字
    第33438號卷第143頁），是無以由此訊息內容推論陳秀卿確
    有傷害被告。
 5、被告雖供稱其係先遭陳秀卿攻擊始為正當防衛之傷害行為，
    並提出衛生福利部臺北醫院診斷證明書證明其受有右拇指及
    頸部挫傷等傷害（見109年度偵字第33438號卷第51頁），惟
    被告於警詢中供稱：當時場面很混亂，陳秀卿一直罵我，然
    後突然朝我的臉攻擊，我閃過了，所以她的拳頭打到我的兩
    側肩頸及右手拇指；是陳秀卿主動攻擊我，掐我的脖子，扯
    我的項鍊，所以我才咬他一口等語（見109年度偵字第33438
    號卷第38、42頁）；於偵查中供稱：我不知道說了什麼，陳
    秀卿就突然撲向我，出手打我脖子，抓我頭髮，我的鍊子也
    被扯斷，倪正道擋在中間，我看不到陳秀卿等語（見109年
    度偵字第33438號卷第105、106頁）；審理中先稱：陳秀卿
    突然對我出手，踹我的頭髮，還掐我勒我的脖子，把我的項
    鍊都扯斷了，因為陳秀卿掐住我不能呼吸，她的手過來，我
    就抓了她的手咬了她等語（見本院審訴卷第59頁）；後又稱
    ：陳秀卿先正面出拳打我，我用右手擋掉，我右拇指因此受
    傷，後來她又用手抓我頭髮，想要勒我，我又把她撥掉，後
    來又要出拳，倪正道就進來我們中間，陳秀卿再出拳的時候
    ，我抓了她的手就咬了她，之前她要勒我的時候，把我的項
    鍊扯斷等語（見本院訴字卷第28頁），稽之被告上開對於陳
    秀卿攻擊之過程及部位，前後所述並不相同，則被告所受傷
    勢是否確係陳秀卿造成，尚非無疑；又證人李仕英雖於審理
    中具結證稱：當天被告有打給我，哭著說她被打，要我過去
    一趟，我過去時大約凌晨2、3點，我有看到被告右手大拇指
    這一塊肉是紅的腫的，脖子兩邊是腫的，被告有說是陳秀卿
    攻擊她，被告被打的時候我沒有在場，我是聽被告陳述是誰
    打她的等語（見本院訴字卷第331至333頁），然證人李仕英
    並無在場直接目擊被告遭傷害之過程，除親見被告右手與脖
    子有紅腫之情形，與上開診斷證明書所載傷勢部位相同外，
    其餘情節皆係聽聞被告自己描述，是證人李仕英上開證述僅
    係傳聞證據，不足採為陳秀卿有傷害被告致被告右手及脖子
    受傷之認定依據。被告又提出案發當日錄音檔譯文佐證陳秀
    卿確有攻擊之行為，惟觀諸譯文記載內容，陳秀卿當日僅稱
    「我都沒有碰到你喔，我只碰到你脖子而已」等語（見本院
    訴字卷第301頁），顯見陳秀卿事發後與被告對話時否認其
    有攻擊被告之情，且譯文內容亦無述及2人衝突之過程，是
    該譯文當無法作為被告行使正當防衛之有利證據。
㈢、綜上所述，足認陳秀卿於案發時並無攻擊被告之行為，被告
    辯稱其係正當防衛始傷害陳秀卿等語，並不足採，是被告犯
    行洵堪認定，應依法論科。
二、論罪科刑：
㈠、核被告所為，係犯刑法第277條第1項傷害罪。
㈡、爰審酌被告因與他人之房產糾紛，而與告訴人發生爭執，進
    而出手攻擊，致告訴人受有上開傷勢，所為實不足取，並考
    量其犯後雖坦承傷害之客觀行為，惟仍辯稱是因正當防衛而
    否認涉犯傷害罪之違法性，再衡酌其犯罪之動機、目的、手
    段、情節，暨其於警詢自陳大專畢業之智識程度、家庭經濟
    狀況小康等一切情狀，量處如主文所示之刑，並諭知易科罰
    金之折算標準。
據上論斷，應依刑事訴訟法第299條第1項前段，判決如主文。　
本案經檢察官呂象吾、蔡雅竹提起公訴，檢察官吳佳美到庭執行
職務。
中　　華　　民　　國　　111 　年　　10　　月　　28　　日
              刑事第八庭  審判長法  官  許雅婷

                                法  官  鄭朝光

                                法  官　郭書綺
以上正本證明與原本無異。
如不服本判決應於收受判決後20日內向本院提出上訴書狀，並應
敘述具體理由。其未敘述上訴理由者，應於上訴期間屆滿後20日
內向本院補提理由書(均須按他造當事人之人數附繕本)「切勿逕
送上級法院」。 

　　　　　　　　　　　　　　  　書記官　蔡忠晏
中　　華　　民　　國　　111 　年　　10　　月　　31　　日
附錄本案論罪法條：
中華民國刑法第277條
傷害人之身體或健康者，處五年以下有期徒刑、拘役或五十萬元
以下罰金。
犯前項之罪，因而致人於死者，處無期徒刑或七年以上有期徒刑
；致重傷者，處三年以上十年以下有期徒刑。